【裁判字號】    88,自,99
【裁判日期】    890607
【裁判案由】    偽造文書等
【裁判全文】
臺灣桃園地方法院刑事判決                            八十八年度自字第九九號
    自  訴  人  戊○○
    自訴代理人  甲○○
                己○○
    被      告  乙○○
    被      告  丙○○
    被      告  丁○○
右列被告等因偽造文書等案件，經自訴人提起自訴，本院判決如左：
    主  文
乙○○、丙○○、丁○○均無罪。
    理  由
一、自訴意旨略以：被告乙○○與丙○○二人均係新竹區中小企業銀行新屋分行（以
    下簡稱竹企新屋分行）行員，緣自訴人戊○○於民國八十七年五月二日至新竹企
    銀新屋分行填具「匯出匯款申請書」，匯款美金十六萬元至英國渣打銀行，嗣經
    英國渣打銀行於八十七年五月下旬將該筆匯款匯回新竹企銀，八十七年二月二十
    六日被告乙○○將上開匯款遭退匯一事通知被告丁○○，詎被告乙○○、丙○○
    二人明知該筆匯款非屬被告丁○○所有，竟與被告丁○○共同意圖不法行使偽造
    申請書，同意由被告丁○○冒用自訴人戊○○之名義，填具將該筆匯款匯至香港
    匯豐銀行受款人為「ＲＩＣＨ‧ＧＬＯＢＡＬ‧ＰＡＣＩＦＩＣ‧ＬＩＭＩＴＥ
    Ｄ」（中文譯名為寶利集團，以下簡寶利集團）之帳戶之「匯出匯款申請書」，
    並偽簽自訴人戊○○之署押於該申請書上，共同偽造自訴人戊○○將美金十五萬
    九千九百七十元之款項匯至香港匯豐銀行寶利集團帳戶之「匯出匯款申請書」，
    被告丙○○進而依該申請書辦理匯款業務而將上開款項於八十七年五月二十八日
    上午十一時五十二分匯至寶利集團帳戶，致自訴人戊○○蒙受巨額損失，嗣經報
    紙披露寶利集團詐欺犯行後，被告乙○○警覺事態嚴重，為避免自己所屬銀行及
    被告丁○○因上開犯行受自訴人戊○○巨額求償，於八十七年五月二十九日上午
    與自訴人電話聯繫，隱匿上開匯款退匯之事，而以八十七年五月二日填具之「匯
    出匯款申請書」金額處有刪改，該筆款項已經英國渣打銀行匯回自訴人戊○○帳
    戶為由詢問如何處理，自訴人戊○○明確告知該筆款項退回自訴人戊○○，並前
    往新竹企銀新屋分行填具退匯申請書，惟被告乙○○對自訴人佯稱需先將八十七
    年五月二日所填寫之「匯出匯款申請書」補正始可退匯，要求自訴人戊○○另行
    在空白之「匯出匯款申請書」簽名，而被告乙○○取得自訴人戊○○簽署之空白
    「匯出匯款申請書」後擅自填具自訴人戊○○將退匯款項美金十五萬九千九百七
    十元之款項匯至香港匯豐銀行寶利集團帳戶等不實內容，偽造自訴人戊○○同意
    被告丁○○上開匯款行為，企圖陷自訴人戊○○追訴之困難，足以生損害於自訴
    人戊○○，因認被告乙○○涉有刑法第二百十六條、第二百十條行使偽造私文書
    罪嫌、第二百十條偽造私文書罪嫌、第三百三十九條第一項詐欺罪嫌、被告丙○○涉有刑法第二百十六條、第二百十條行使偽造私文書罪嫌、被告丁○○涉有刑
    法第二百十六條、第二百十條行使偽造私文書罪嫌、第二百十七條第一項偽造要
    押罪嫌云云。
二、按犯罪事實應依證據認定之，無證據不得推定其犯罪事實；不能證明被告犯罪者
    ，應諭知無罪之判決，刑事訴訟法第一百五十四條、第三百零一條第一項分別定
    有明文。又事實之認定，應憑證據，如不能發現相當證據，或證據不足以證明，
    自不能以推測或擬制之方法，以為裁判基礎；認定不利於被告之事實，該依積極
    證據，苟積極證據不足為不利於被告事實之認定時，即應為有利於被告之認定，
    更不必有何有利之證據，最高法院亦著有四十年台上字第八六號、三十年上字第
    八一六號判例足資參照。
三、訊據被告乙○○、丙○○、丁○○均否認有偽造文書、偽造署押、詐欺等犯行，
    被告乙○○辯稱「：我是電話聯絡戊○○，經他同意後才由丁○○代簽，文件內
    容有誤經辦人蓋更正章即可，不用本人過來補簽，而且文件上之金額沒有變更，
    只是差個手續費而已：：」等語，被告丙○○辯稱「：我只是確認資料內容，其
    餘沒有經手：：」等語，被告丁○○辯稱「：戊○○匯到英國渣打十六萬美金原
    本就是投資用，是乙○○告知戊○○有同意我才代簽，當初錢退回來還沒有匯入
    戊○○帳戶內，我是依公司指示把錢匯到香港匯豐帳戶：」等語，經查自訴人戊○○係被告丁○○之舅舅，八十七年五月二日自訴人戊○○經由寶利集團之務業
    員即被告丁○○之游說與寶利集團簽署「ＧＭＥＰ保本理財組合協議書」從事外
    匯投資，提供美金十六萬元作為基本投資本金，並於當日由被告丁○○陪同前往
    新竹企銀新屋分行將十六萬元美金匯至寶利集團指定之英國倫敦渣打銀行之「寶
    利集團，ＧＬＯＢＡＬ。ＩＮＴＥＲＮＡＴＩＯＮＡＬ。ＣＯＮＳＵＬＡＮＴＳ
    。ＬＴＤ」」帳戶，嗣因帳戶額滿遭退匯，寶利集團於八十七年五月中旬將投資
    者匯款至英國渣打銀行遭退匯乙事通知被告丁○○等所有業務員，並指示另指定
    匯款帳戶，被告丁○○乃前往新竹企銀新屋分行請被告乙○○於前開匯款退回時
    立即通知，八十七年五月二十五日寶利集團發文通知將所有投資款匯至香港匯豐
    銀行指定之「ＲＩＣＨ。ＧＬＯＢＡＬ。ＰＡＣＩＦＩＣ。ＬＩＭＩＴＥＤ」之
    帳戶，於八十七年五月二十八日上午自訴人戊○○該筆匯款退回新竹企銀新屋分
    行，被告丁○○經被告乙○○通知而於當日上午十時許至新竹企銀新屋分行以自
    訴人戊○○名義填具「匯出匯款申請書」，並在「匯出匯款申請書」簽署「戊○○」姓名，將退回之十五萬九千九百七十元美金之款項匯至香港匯豐銀行寶利集
    團帳戶，由被告丙○○審核後，該筆款項於八十七年五月二十八日上午十一時五
    十二分許匯至香港匯豐銀行寶利集團帳戶，自訴人戊○○於八十七年五月二十九
    日上午十一時三十七分許至新竹區中小企業銀行新屋分行簽署八十七年五月二十
    八日退匯申請書及「匯出匯款申請書」等情，已據自訴人戊○○、被告乙○○、
    丙○○、丁○○陳述甚詳，並有「ＧＬＯＢＡＬ寶利管理顧問有限公司」八十七
    年五月二十五日公告一紙、八十七年五月二日新竹區中小企業銀行「匯出匯款申
    請書」二紙（第一聯國外部或外匯指定單位留底聯、第二聯客戶收執聯）、八十
    七年五月二十八日新竹區中小企業銀行「匯出匯款申請書」二紙（核對人簽章欄
    分別係丙○○及乙○○）、新竹區中小企業銀行匯出匯款賣匯水單一紙、八十七
    年五月二十八日退匯申請書一紙（皆影本）在卷足稽，與自訴人於八十七年五月
    二十九日上午十一時三十七分許進入新竹區中小企業銀行新屋分行之錄影帶一捲
    扣案為證，又自訴人戊○○於本院調查時雖均指稱「：乙○○：於八十七年五月
    二十九日打電話給我，說因手續出問題，退還申請：：」（八十八年七月二十日
    本院調查時）、「：八十七年五月二十八日我有到銀行（新竹企銀新屋分行）領
    錢，當時乙○○未告知退匯之事，是第二天他才通知我到銀行補簽，丁○○也沒
    告訴我代簽之事，至於丙○○我是看到申請書上經辦人處有蓋他的印章：：：」
    （八十八年九月三十日本院調查時）、「：是八十七年五月二十九日上午乙○○
    告知五月二日匯款退匯，要我去補退匯申請書及五月二日塗改處，更正蓋章：：
    ：」（八十八年十一月四日本院調查時）、「：因為是英文我看不懂什，乙○○
    有說五月二日那張有塗改，叫我補退匯申請書，共二張：：：」（八十八年十一
    月二十三日本院調查時）、「：八十七年五月二日以前是有簽約指定投資至英國
    ，後來錢退匯及轉匯至香港，我毫不知情：：」（八十九年一月二十日本院調查
    時）、「：八十七年五月二十八日乙○○沒有打電話給我：：：」（八十九年三
    月二日本院調查時）、「：其他投資人匯至英國渣打被退回後均有領到款項，只
    有我沒有，到八十七年八月十八日才知被丁○○匯至香港：：」（八十九年四月
    十三日本院調查時）等詞，惟查自訴人戊○○於八十八年二月二十四日臺灣桃園
    地方法院檢察署偵檢察官就八十八年度他字第三三六號被告乙○○、丙○○、丁○○詐欺案件偵查時，訊問自訴人戊○○為何在八十七年五月二十八日新竹區中
    小企業銀行「匯出匯款申請書」簽名時，稱「：那時沒有內容，根本沒有給我看
    ，且英文我看不懂，通知我第二天過去，說五月二日匯款有問題，手續不符，稽
    查會有問題要更改：」等語（見臺灣桃園地方法院檢察署偵檢察官就八十八年度
    他字第三三六號第三十四頁反面），自訴人戊○○係自承被告乙○○於八十七年
    五月二十八日通知其於翌日（八十七年五月二十九日）前去新竹企銀新屋分行，
    又自訴人戊○○於八十九年三月二日本院調查時復稱「：當天（八十七年五月二
    十九日）我去簽申請書有三張，一張是八十七年五月二日金額塗改，八十七年五
    月二十八日那一張原是空白，另一張是退匯申請書：：」等語，而核卷附之八十
    七年五月二日新竹區中小企業銀行「匯出匯款申請書」二紙（第一聯國外部或外
    匯指定單位留底聯、第二聯客戶收執聯），八十七年五月二十八日新竹區中小企
    業銀行「匯出匯款申請書」二紙（核對人簽章欄分別係丙○○及乙○○）、新竹
    區中小企業銀行匯出匯款賣匯水單一紙、八十七年五月二十八日退匯申請書一紙
    （皆影本），八十七年五月二日新竹區中小企業銀行「匯出匯款申請書」之第一
    聯及第二聯內之繳款方式欄內金額新台幣五十二萬八千六百元均塗改為五十二萬
    八千九百元，其中第一聯國外部或外匯指定單位留底聯之金額塗改處有蓋核對人
    乙○○之章，而「匯出匯款申請書」各欄應填具何資料均有中英文對照，非如自
    訴人戊○○所指均是英文，經本院於八十九年五月二十三日調查時當庭勘驗自訴
    人戊○○於八十七年五月二十九日上午十一時三十七分許進入新竹區中小企業銀
    行新屋分行之錄影帶，自訴人戊○○於八十七年五月二十九日上午十一時三十七
    分四十秒進入新竹企銀新屋分行坐在辦公桌前填寫東西，同日上午十一時三十八
    分九秒坐在同桌對面之被告乙○○起身離開，同日上午十一時三十八分二十七秒
    乙○○回來坐在原座位上抄寫東西，戊○○從坐下後一直在寫東西，到同日上午
    十一時三十九分五十秒起身離開，亦無自訴人戊○○所指被告乙○○不讓其看所
    填寫文件之內容一事，由於「匯出匯款申請書」各欄均是中英文對照，自訴人戊○○應瞭解自己是簽署何種文件，且衡諸常情鮮會在各欄均空白之「匯出匯款申
    請書」簽署姓名後交予被告乙○○而未加聞問，可見自訴人戊○○於八十七年五
    月二十八日已接獲被告乙○○通知而於翌日前往新竹企銀補簽八十七年五月二十
    八日「匯出匯款申請書」等資料，末查自訴人戊○○與寶利集團簽署之「ＧＭＥ
    Ｐ保本理財組合協議書」第一項「本協議有關客戶投資之要求及客戶之責任」各
    點係規定「１‧１、參加保本理財組合的其中一項要求是客戶需提供壹拾陸萬美
    元或以上之資本作為基本投資本金。１‧２、ＧＬＯＢＡＬ將為客戶設立並維持
    一個理財組合帳戶，而客戶將其投資本金經ＧＬＯＢＡＬ轉入保本理財組合帳戶
    內。１‧３、客戶在此要求ＧＬＯＢＡＬ公司內之『專業投資顧問（ＰＩＣ）為
    理財組合帳戶負責管理及進行相關投資。」，並未明定自訴人戊○○之投資款係
    匯入英國渣打銀行，且參酌寶利集團於八十七年五月二十五日公告通知於八十七
    年五月二十五日起所有客戶投資款均匯至香港匯豐銀行指定之「ＲＩＣＨ。ＧＬ
    ＯＢＡＬ。ＰＡＣＩＦＩＣ。ＬＩＭＩＴＥＤ」之帳戶，八十七年五月二十八日
    上午自訴人戊○○該筆匯款退回新竹企銀新屋分行，被告乙○○通知被告丁○○
    ，被告丁○○經被告乙○○通知於當日上午十時許至新竹企銀新屋分行以自訴人
    戊○○名義填具「匯出匯款申請書」，將退回之十五萬九千九百七十元美金之款
    項匯至香港匯豐銀行寶利集團帳戶，而該筆款項於八十七年五月二十八日上午十
    一時五十二分許匯至香港匯豐銀行寶利集團帳戶之情，被告丁○○確依寶利集團
    之指示而將自訴人戊○○之投資款匯入指定之帳戶，且上開行為係依自訴人戊○○與寶利集團簽署之「ＧＭＥＰ保本理財組合協議書」而為之投資行為，被告乙○○、丙○○、丁○○並無偽造文書之動機及故意，亦無不法所有之意圖，均應
    無偽造文書及詐欺之情事。此外，本院復查無其他積極證據，足資證明被告乙○○、丙○○、丁○○確有如自訴人所指之偽造文書、詐欺犯行，是揆諸前揭說明
    ，被告乙○○、丙○○、丁○○之犯罪皆不能證明，均應為無罪之諭知。
據上論斷，應依刑事訴訟法第三百四十三條、第三百零一條第一項，判決如主文。
中      華      民      國    八十九    年      六      月      七      日
                                    臺灣桃園地方法院刑事第五庭
                                          法  官  林  婷  立
如不服本判決，應於判決送達後十日內，向本院提出上訴狀。


司法院資訊處製作；財團法人民間司法改革基金會備份。
